【裁判字號】    89,上,1001
【裁判日期】    891206
【裁判案由】    第三人異議之訴
【裁判全文】
臺灣高等法院民事判決                            八十九年度上字第一○○一號
      上  訴  人  乙○○
      上  訴  人  甲○○
      共      同
      訴訟代理人  黃炳飛律師
      被上訴人    丙○○      住台北市○○○路○段二０號
      訴訟代理人  鄭文昌      住台北市○○○路○段六五巷二十之一號二樓
右當事人間請求第三人異議之訴事件，上訴人對於中華民國八十九年七月十四日臺灣
板橋地方法院八十八年度訴字第二○四八號第一審判決提起上訴，本院判決如左：
    主    文
上訴駁回。
第二審訴訟費用由上訴人負擔。
    事    實
甲、上訴人方面：
壹、聲明：求為判決
(一)、原判決廢棄。
(二)、確認上訴人等就坐落台北縣泰山鄉○○○段大窠坑小段四四五之一二地號上之
      門牌台北縣泰山鄉○○路○段五三四號房屋所有權存在。
(三)、台灣板橋地方法院八十八年度執字第一五八四四號被上訴人與張來春間因拆屋
      還地事件，就上訴人等就坐落台北縣泰山鄉○○○段大窠坑小段四四五之一二
      號上之門牌台北縣泰山鄉○○路○段五三四號房屋所有權全部所為之強制執行
      程序，應予撤銷。
貳、陳述：除與原判決記載相同部分，茲予引用外，並補稱：
一、如被上訴人所言屬實，系爭房屋屬張來春所有，張來春既為債務人張水源之保證
    人，為何八十一年時被上訴人聲請執行時，被上訴人不聲請一併拍賣，且數年來
    亦未曾主張其債權，由執行法院或被上訴人之前從未認定系爭房屋屬張來春所有
    ，否則早已一併拍賣。又法院既認「至系爭房屋之納稅義務人名義，自八十一年
    起雖登記為訴外人鄭玉慧，惟納稅義務人名義之登記，僅係行政機關為便於統籌
    管理房屋稅捐繳納所設之措施，並不足憑以為確定所有權歸屬之依據。」那為何
    以認「可見系爭房屋雖由原告甲○○出工及部分出資建築，然原告乙○○、訴外
    人張來春亦均有出資，系爭房屋應屬原告甲○○、乙○○及訴外人張來春共同興
    建，而彼等於房屋興建完成後，既依訴外人張來春提議，由張來春取得房屋稅籍
    登記，以保障張來春，足證共同起造人均同意由張來春取得房屋所有權至明」。
    參酌張來春為保證其子張子源向被告借款，其出具之借據明載系爭房屋為其所有
    （參見本院八十五年度訴字第一二三號民事卷宗第三十三頁）；張來春於本院八
    十五年度訴字第一二三號民事事件審理時所提出之答辯狀亦指稱系爭房屋為「被
    告即本件被上訴人（即張來春）於六十一年間向乙○○租用上開土地所建造」（
    參見上開民事卷宗第二十頁反面）；張水源所出具之約定書依序載稱「由張來春
    、乙○○提供房屋、土地」（參見本院七十三年度民執明字第三五七號執行卷宗
    第一一四頁）等情，亦可佐證上開事實，是系爭房屋係訴外人張來春所有。」如
    此前後認定基準不同，豈不矛盾。
二、系爭房屋確為上訴人甲○○及乙○○所共同出資建築，此為前案所確認，且前述
    證人亦證述明確，戶籍上之記載亦足以證明，被上訴人亦不否認系爭房屋是上訴
    人甲○○及祖母乙○○、其母張來春合資建築，其抗辯唯一理由為上訴人戶籍並
    不在系爭房屋，及建造當時上訴人尚為成年，惟查，上訴人六十年間確住於系爭
    房屋，此有上證一戶籍謄本可證，且當時上訴人已十九歲且從事水泥工，說上訴
    人無資力，顯然無據。況且，上訴人居住系爭房屋有年，而被上訴人雖取得系爭
    土地，然拆除系爭房屋後並不能有效利用系爭土地，既不能建築，亦無從租用，
    被上訴人如此率而要求拆除系爭房屋，實屬權利濫用。
參、証據：除援用原審立証方法外，並補提出戶籍謄本、台北縣政府建設局六十、六
    、二九北建都字第一一八三六號文影本為証。
乙、被上訴人方面：
壹、聲明：求為判決：駁回上訴。
貳、陳述：除與原判決記載相同部分，茲予引用外，並補稱：
一、系爭房屋未辦理保存登記，與違章建築未經地政機關登記之房屋無異，上訴人不
    能以此弱點，而隨時主張其所有權為原始取得訴請確認，勢將無法確保交易安全
    。
二、訴外人張來春保証其子張子源向被上訴人借款，出具借據明載系爭房屋為張來春
    所有，張子源亦承認該借據為真，自不容其事後加以否認。況且被上訴人另案訴
    請張來春拆屋還地之訴訟亦經判決確定，認定張來春為系爭房屋之所有權人，上
    訴人再加以爭執，自不足取。
三、縱令系爭房屋由乙○○、張來春出資，由甲○○出工共同興建，但於興建完成後
    相互間已同意由張來春取得房屋稅籍登記，以保障其權利，亦足証明家族間同意
    由張來春取得系爭房屋所有權，至甲○○在興建房屋時，尚值幼年，即使有幫助
    興建，亦屬小工，與建築工人無異，豈可認為係所有權人。
四、上訴人所舉証人陳龍和、王益三、江萬生，均曾被上訴人另案訴請張來春返還無
    權占有土地事件中出庭作証，但仍不足以証明系爭房屋係甲○○所興建，自無再
    加傳訊之必要。
參、證據：援用原審立証方法。
    理    由
一、本件上訴人於原審起訴主張：系爭坐落台北縣泰山鄉○○○段大窠坑小段第四四
    五之一二地號上之門牌台北縣泰山鄉○○路○段五三四號房屋  (下稱系爭房屋)
    為伊等於六十年間所建造（由乙○○以原土地徵收拆除補償金並提供土地，由甲
    ○○建造），而乙○○戶籍自六十年十一月二月即設於該址（原門牌為台北縣泰
    山鄉○○路○段三四六號，於七十二年八月一日改編為泰林二段五三四號），甲
    ○○亦於八十一年九月二十九日遷入，系爭房屋與門牌泰林路二段五二八號、五
    三○號、五三二號、五三六號共五棟相互匹鄰，為六十年間同時興建，系爭房屋
    係因高速公路工程被拆除申請重建准許在案，足認系爭房屋所有權為原告乙○○
    及甲○○所共有，爰依強制執行法第十五條之規定，請求確認其就系爭房屋之所
    有權存在，及原審八十八年度執字第一五八四四號拆屋還地強制執行事件，就系
    爭房屋之強制執行程序，應予撤銷之判決等語。
二、被上訴人則以：系爭房屋並未辦理保存登記，而訴外人張來春為保證其子張子源
    向被上訴人借款，所出具之借據上明載，系爭房屋為張來春所有，且張來春於拆
    屋還地事件中於第一審所提出之答辯狀亦指稱，系爭房屋為張來春於六十一年間
    向乙○○租用上開土地所建造，另張水源所出具之約定書亦載明「由張來春、乙
    ○○提供房屋土地」等情，可斷言系爭房屋為張來春所有，被上訴人與張來春之
    返還房屋事件業經判決張來春敗訴確定，並認定系爭房屋之所有權人為張來春，
    復經最高法院駁回上訴而告確定，自不容再加以否認。又房屋之所有權人與占有
    人，不必為同一人。即使設定戶籍於房屋內，亦不能認定為房屋所有權人等語，
    資為抗辯。
三、上訴人所主張之事實，固據其提出戶籍謄本、台北縣政府建設局六十、六、二九
    北建都字第一一八三六號文影本、台灣高等法院八十五年上字第一八二二號返還
    無權占有案件第二十八至三十一頁筆錄影本各一份為證。惟遭被上訴人所否認，
    並以前詞置辯。是本件首應審酌者乃為，系爭房屋究為何人所蓋建，屬何人所有
    ？
四、按上訴人主張其二人為系爭房屋之所有權人無非係以系爭房屋乃乙○○提供土地
    及資金，由甲○○所建造為據，並以証人陳龍和、江萬生、王益三分別在原審八
    十五年訴字第一二三號案被上訴人訴請張來春返還無權占有土地事件中所為之証
    言「當時係五戶一起買材料興建房屋，泥水部分由甲○○負責，伊負責水電，係
    甲○○拿錢出來蓋他那一戶」，『系爭房屋係甲○○出資興建』，『當時五戶一
    起建屋，每戶均有一人共同建築，甲○○那戶的錢係甲○○交給伊，不知係何人
    出資』等語（見原審八十五年訴字第一二三號卷第二十八頁至起三十頁) 以資佐
    証。惟查，訴外人張來春於前案中已陳述「伊有出一點錢，因甲○○係泥水工，
    有出工建築，乙○○也有出錢，蓋好後小孩不敢說要房子及土地，就將房屋稅籍
    及土地所有權分別登記為伊及乙○○名義」（見本院八十五年上字第一五二二號
    卷第五八頁），而張來春之子張水源  (即甲○○之兄)亦供稱房屋係六十二年間
    由甲○○所建，伊祖母及母親均有出錢（見本院八十七年度上更一字第一０八號
    卷第廿一頁反面），足見系爭房屋並非僅由乙○○、甲○○二人出資興建，張來
    春亦有出資，証人陳龍和、江萬生、王益三之証言僅証明甲○○有拿錢出來購買
    材料及負責泥水工部分，然替人興建房屋之工人並不因其有出工而當然取得房屋
    之所有權人，本件甲○○原本即係從事泥水興建之行業，自不得僅憑其負責系爭
    房屋之泥水工部分，即當然認其係該屋之原始起造人，系爭房屋之出資人張來春
    、乙○○既為甲○○之母親及祖母，相互間有血緣關係，故各出資人之間約定由
    張來春取得系爭房屋之事實上處分權，自非法所不許，再參酌張來春為保證其子
    張水源向被上訴人借款時，所出具之借據亦明載系爭房屋為其所有（見前開原審
    卷第三十三頁）；其在原審所提出之答辯狀亦供稱系爭房屋為「被告 (即張來春
    ) 於民國六十一年間向乙○○租用上開土地所建造」（見前開原審卷第廿頁反面
    ）；張水源所出具之約定書依序載稱「由張來春、乙○○提供房屋、土地」（見
    原法院七十三年民執明字第三五七號執行卷第一一四頁），亦可佐證彼等各親屬
    相互間均認張來春為系爭房屋之所有權人，故被上訴人依據本院八十七年度上更
    一字第一０八號確定判決內所認定之事實，而認系爭房屋為張來春所有，應屬事
    實而可採信。上訴人主張其二人為系爭房屋之所有權人，尚屬不能証明。
五、按第三人就執行標的物有足以排除強制執行之權利者，係指對於執行標的物有所
    有權、典權、留置權、質權存在情形之一者而言；本件上訴人既無法証明就系爭
    房屋有足以排除強制執行之權利，則其主張撤銷原審八十八年度執字第一五八四
    四號強制執行事件中就系爭房屋之執行程序，即不應准許。
六、從而，上訴人本於強制執行法第十五條之規定，請求確認其二人就坐落台北縣泰
    山鄉○○○段大窠坑小段第四四五之一二地號上之門牌台北縣泰山鄉○○路○段
    五三四號房屋所有權存在，及撤銷原審八十八年度執字第一五八四四號拆屋還地
    事件，就系爭房屋所為之強制執行程序，不應准許。原審所為上訴人敗訴之判決
    並無違誤，上訴論旨仍執陳詞指摘原判決不當，求予廢棄改判，為無理由。
七、本件事證已臻明確，上訴人聲請訊問證人陳龍和、江萬生、王益三、陳龍和及聲
    請本院向台北縣政府建設局函查乙○○係高速公路拆除戶，於六十年間有申請在
    台北縣泰山鄉○○○段大窠坑小段第四四五之一二地號土地上重建房屋，經台北
    縣政府准許在案之相關資料，核屬無必要。至兩造其餘攻擊或防禦方法，及未經
    援用之証據，經本院斟酌後，認為均不足以影響本判決之結果，自無庸逐一詳予
    論駁，附此敘明。
據上論結，本件上訴為無理由，依民事訴訟法第四百四十九條第一項，第七十八條，
判決如主文。
中      華      民      國      八十九    年    十二    月      六      日
                                臺灣高等法院民事第四庭
                                      審判長法  官  李  瓊  蔭
                                            法  官  楊  豐  卿
                                            法  官  張      蘭
右正本係照原本作成。
如不服本判決，應於收受送達後二十日內向本院提出上訴書狀，其未表明上訴理由者
，應於提出上訴後二十日內向本院補提理由書狀（均須按他造當事人之人數附繕本）
上訴時應提出委任律師或具有律師資格之人之委任狀；委任有律師資格者，另應附具
律師及格證書及釋明委任人與受任人有民事訴訟法第四百六十六條之一第一項但書或
第二項（詳附註）所定關係之釋明文書影本。
中      華      民      國      八十九    年    十二      月    八      日
                                            書記官  應  瑞  霞
附註：
民事訴訟法第四百六十六條之一（第一項、第二項）：
對於第二審判決上訴，上訴人應委任律師為訴訟代理人。但上訴人或其法定代理人具
有律師資格者，不在此限。
上訴人之配偶、三親等內之血親、二親等內之姻親，或上訴人為法人、中央或地方機
關時，其所屬專任人員具有律師資格並經法院認為適當者，亦得為第三審訴訟代理人
。


司法院資訊處製作；財團法人民間司法改革基金會備份。
